---
title: 'Cohorte Filomene : lieux de recrutement et scenario'
author: "Dorine Borget"
date: "2026-02-11"
output:
  html_document:
    toc: true
    toc_depth: 3
  pdf_document:
    toc: true
    toc_depth: '3'
editor_options:
  chunk_output_type: console
---
*pour lire ce document sur une page plus lisible, cliquer sur Run all puis, une fois que le programme a tourné sur l'icone Knit (pelote) dans la bare d'outils et choisir "Knit to html".*


# Introduction : objectif du document

Dans le cadre de la cohorte Filomene, l'équipe d'épidémiologie environnementale participe à la définition des protocoles de recrutement. Ce projet de programmation a pour objectif A) d'identifier des lieux de recrutement et B) de réaliser des scénarios de recrutement afin de préciser les stratégies de recrutement. 
Le présent document précise comment lancer les programmes et détaille les étapes et choix réalisés.
---

# Prérequis et lancement des programmes
**Pour installer les packages requis pour le lancement du présent document rmd et nettoyer l'espace de travail : les 2 blocs de codes suivants ont été lancés lors du Run all ou à lancer ici : **
```{r packages}
library(rmarkdown) # ecrire sur rmd
library(markdown) # ecrire sur rmd
library(knitr) # lancer un html
```

```{r clear-env}
# se placer dans le dossier du projet
setwd("~/Documents/Scenario_Filomene_R")
 #réinitialiser les listes à vide
rm(list = ls())
# set up
knitr::opts_knit$set()
knitr::opts_chunk$set(echo = TRUE)
```

**Pour lancer les programmes** : dans le dossier Script, ouvrir les programmes suivants :

- pour le travail sur le groupement : ouvrir le dossier A_groupement, et lancer le script *A2_sfgyne_main.R*
- pour le travail sur les projections : ouvrir le dossier B_projection, et lancer le script *B2_projection_main.R*


# A. Identification des lieux d'exercice des sage-femmes et gynécologues 

![Schéma des étapes du code](doc/schemaGmt.pdf){width=90%}

## Préparation des données 

### Origine des données 
* Professionnels de santé :  
  * Source : les données proviennent de l’ARS AURA (Auvergne-Rhône-Alpes) : [lien vers les fichiers sources du site de l'ARS](https://www.auvergne-rhone-alpes.ars.sante.fr/annuaire-des-professionnels-intervenant-dans-le-systeme-de-sante-en-auvergne-rhone-alpes) 
  * Fichiers extraits : 
    * le fichier des sage femmes : Sage-femme_Février2025.xlsx
    * le fichier des médecins généralistes et spécialistes : Médecins généralistes et spécialistes_Aout2023. Sur ce fichier, uniquement les gynécologues ont été conservés. 
  * Nettoyage avant import : conservation uniquement des colonnes : profession, nom, prenom, structure, adresse de la structure, cp, ville, mode d’exercice. Fichier : sagesfemmes_gyne_aura.csv 

* Codes communes et communautés de communes 
  * Source : les données proviennent de datagouv par le fournisseur Ville de rêve : [lien vers les données source](https://explore.data.gouv.fr/fr/datasets/6745d9ae4524d845d2138193/?reg_nom__exact=Auvergne-Rh%C3%B4ne-Alpes#/resources/f5df602b-3800-44d7-b2df-fa40a0350325) 
  * Fichier extrait : communes_aura_2025.csv
  * Nettoyage avant import :  Un filtre sur la région AURA sur les données en ligne a été appliqué  avant d’extraire le fichier.

Les données sont stockées dans le dossier Data_raw.

### Import des donnees

* Import de la table des données contenant les sites d'exercice des sages-femmes et gynécologues d'AURA 
* Import d'une table de correspondance entre les communautés de communes et les code INSEE.  


### Nettoyage des tables importées 
Le script A1_sfgyne_fonctions comprend les différentes fonctions utilisées pour nettoyer, traiter la table initiale de sages-femmes et gynécologues et la table code_commune. 

#### Table SagefemmeGyne_AURA
* Étape 1 : Formatage  : La fonction *formater_table_ars*  renomme les colonnes, fusionne et sépare certaines colonnes : 
  * colonne Adresse :  suppression des numéros de rue, cp, ville (initialement présent dans la même colonne) afin de ne garder que la rue ou l’avenue. 
  * code postal du fichier gynécologues : récupération du code postale à partir de la colonne adresse de la structure (car le fichier précise uniquement le numéro de département) 

* Etape 2 :suppression des gynécologues médicaux pour conserver uniquement les gynécologues obstétriciens. 

* Etape 3 : retrait de caractère spéciaux : La fonction *nettoyer_ecriture* permet de retirer les caractères spéciaux des colonnes de type character (exemples : &,!,-,etc) 

* Étape 4 : conservation des départements Isère (38), Puy de dôme (63) et Rhône (69).

* Etape 5 : ajouter la variable « Reseau » 


**On obtient la table SagefemmeGyne_clean, enregistrée dans le dossier Data_intermediaire.**

* Étape 6 : Création de trois tables pour chaque département concerné :
  * SagefemmeGyne_isere
  * SagefemmeGyne_rhone
  * Sagefemmegyne_dome. 

* Étape 7 : Corrections « à la main »  pour chaque table avec des fonctions personnalisées pour chacune. 
  * Correction 1 : la fonction *corriger_adresses_nomDepartement* corrige les adresses lorsque des erreurs d’écriture sont identifiées. 
  * Correction 2 : La fonction *créer_structure_clean_nomDepartement* créée ensuite une colonne structure_clean permettant de rectifier plusieurs erreurs de saisies. Cette colonne sera utilisée pour réaliser les regroupements de professionnels par adresse. La visualisation des adresses de regroupement des professionnels a permis de réaliser des corrections supplémentaires pour renommer les lieux, corriger des adresses. NB : lorsqu’il s’agit d’un établissement de type maternité, la valeur de la colonne structure clean a été renommée avec le nom de l’établissement. Lorsqu’il s’agit d’un cabinet libéral, le nom de la rue/avenue a été gardé.


#### Table code_commune

* Etape 1 : formatage : La fonction *nettoyer_adresse* a été appliquée afin de supprimer les tirets, majuscules et ainsi homogéniser le nom des villes. 

**On obtient la table code_commune_clean, enregistrée dans le dossier Data_intermediaire.**


### Précisions sur les variables de la table SagefemmeGyne_clean
Une table SageFemmeGyne a la structure suivante :

* une ligne par activité par professionnel, un professionnel a autant de lignes que de lieux d'exercice.
* 8 variables : 
  * profession : sage-femme ou gynecologue obstétrique
  * nom_prenom
  * structure : lieu d'exercice du professionnel. Dans le cas de cabinet libéral, certains noms semblent reprendre le nom_prenom 
  * adresse : adresse ou établissement 
  * cp : code commune. 
    *attention: il peut donc y avoir plusieurs CP différents pour une même ville (notamment grenoble)*
  * ville 
  * mode d'exercice : libéral ou salarié
  * structure_clean : nom de l'etablissement ou, pour les cabinets libéraux, adresse  


## Traitement des données 

### Ratachement du nom du réseau   
* Etape 1 : jointure des fichiers  grace à la fonction  *fonction joindre_reseau*  pour joindre code_commune_clean et SagefemmeGyne_clean grâce à la variable « ville ».
Une vérification est réalisée via les codes postaux pour vérifier que le code postal de la structure d’activité de la table sagefemmegyne soit bien compris dans les codes postaux de la ligne jointe par la ville de la table code_commune.

* Etape 2 : compléter la variable « Réseau » : quand la variable « Reseau est manquante,  la fonction completer_reseau comlète  le nom du reseau périnatal selon la communauté de commune. 

*Nb : les cabinets adhèrent à un réseau de manière volontaire et ne sont donc pas tous membres d’un réseau. Nous avons choisi de les rattacher à un réseau pour plus de lisibilité sur le document final identifiant les lieux potentiels de recrutement qui est structuré par réseau.*

L’**Isère**, département 38, comprend 18 communautés de communes. Le réseau prend la valeur :
* Aurore pour les communautés de communes suivantes : Communauté d'Agglomération (CA) de vienne condrieu, Communauté de Communes (CC) les balcons du dauphine, CA porte de l’isere (capi), CC collines isere nord communauté, CC lyon saint exupery en dauphine
* RPAI pour les communautés de communes suivantes : Grenoble Alpes metropole, cc le gresivaudan, ca du pays voironnais, cc saint marcellin vercors isere communaute, bievre isere, cc du massif du vercors, cc du trieves, cc les vals du dauphine, cc entre bievre et rhône, cc cœur de chartreuse, cc de la matheysine, cc de l’oisans, cc de bievre est.

Pour le **Rhône** et le **Puy de Dôme**, l’ensemble des lieux de chaque département est relié à un même réseau périnatal : Aurore pour le Rhône et RSPA (Réseau de Santé Périnatal d’Auvergne) pour le Puy de Dôme. Le mapping se fait directement par le code postal.


### Lieux avec 4 professionnels ou plus
Les étapes suivantes ont été ralisées pour chaque table SagefemmeGyne_isere, SagefemmeGyne_rhone, SagefemmeGyne_dome
* Etape 1 : identification du nombre de professionnels par lieu : La fonction *grouper_prof*  permet de générer une table regroupant le nombre de professionnels par adresse (variable : structure_clean) 

* Etape 2 : conservation des lieux avec n professionnels ou plus 
** Pour l'Isère et le Rhône : n=nb_professionnel>= 4,
** Pour le Puy de Dome : n=nb_professionnel>= 3.

**On obtient un table pour chaque département sfgyne_depart_gpt  stockée dans le dossier Résultats.**
Chacune des 3 tables de sortie SfGoAdresse a les données suivantes : 
* adresse
* ville
* réseau périnatal
* nombre de professionnels


#### Limites identifiées sur les regroupements : 

* Le périmètre choisi à partir de la liste des sage-femmes et gynécologues exclut les radiologues et échographistes.  
* Les regroupements ayant été réalisés à partir des adresses, quelques erreurs d'approximations sont présentes. 

**Isère** : 

* la Rue Eugene Chavant correspond aux echographies du centre Gynecho dont des gynécologues travaillent également à la clinique belledone.

**Rhône** : 
* le regroupement de l'hôptal privé natecia, à l'adresse avenue rockefeller comprend aussi les professionnels exerçant au centre médical Ambroise Parré.
* le regroupement de la clinique du val d'ouest vendome, à l'adresse chemin de la vernique comprend aussi les professionnels exerçant au médicentre.
* l'imagerie Caladoise n'apparaît pas. Elle est située à la même adresse que la polyclinique du Beaujolais.Cependant les professionnels enregistrés au centre d'imagerie sont les radiologues qui ne ressortent pas dans ce travail. 

**Puy de Dôme** : 

### Visualisation sur une carte   
La fonction *projeter_adresses* geocode les adresses pour les placer sur une carte. 
Pour les adresses dont les coordonnées géoographiques n'ont pas donné lieux à un géocodage,  openstreetmap (https://www.openstreetmap) a été utiliser pour trouver la bonne adresse, puis corriger dans la fonction corriger_adresse.

Deux sorties sont enregistrées dans le Dossier "Résultats" : 
* les cartographies **cart_departement**,
* les données géoocodées **coordonnees_geo_departement**.

# B. Projections des capacités de recrutement des maternités

## Import des données

Un flow chart illustre les établissements du réseau. Il s'agit du document "Scenario_RECRUT_DocTravail_20260224" disponible sur Resana (Filomene_AURA).

Maternités et accouchements : 
* Pour chaque réseau par département, un excel a été réalisé avec la liste des maternité et leur nombre de naissances annuelles. **Ces tables d'entrée *mater_accDepartementReseau* sont enregistrées dans le dossier Data_raw.** 
* Les nombres de naissances proviennent des données PMSI de 2023 disponible via la rubrique santé périnatale du[site scansanté](https://www.scansante.fr/).

Pour actualiser les données, il est possible de modifier chaque excel source. Puis de les enregistrer au format csv. 


## Constitution d'une table projection
L'objectif est de créer des scenarios pour évaluer le nombre de femmes qu'il est possible d'informer et de recruter sur un territoire compte tenu du nombre de naissances. 
Selon les maternités, le scenario le plus adapté pourra différer.

Le script "B1_projection_fonctions" définit les fonctions requises pour créer et lancer les scenarios.

### Les variables d'entrées 

Pour un scenario, voici les arguments d'entrée : 
* Une table d'entrée propre à un réseau périnatal d'un département. 
* la variable inf, vecteur correspondant aux pourcentages de femmes enceintes informées de Filomene,via de l'information active ou passive. 
* la variable inc, vecteur correspondant aux pourcentages de femmes enceintes incluses dans Filomene, ayant été informées de la cohorte
* la variable mois, correspondant au nombre de mois pris pour la simulation
Les trois variables inf, inc, mois sont communes à l'ensemble des scenario.



### Nettoyage des tables
* Etape 0 : renommer les maternités
Pour chaque table, la colonne maternité est modifiée pour simplifier les noms des maternités. (Les noms initiaux et complets sont conservés dans une variable pour l'étape finale.)


###Les scenarios
Pour chaque table, trois étapes se succédent : 
* Etape 1 : formater la table
** La fonction *créer scenario* crée une table avec autant de lignes que la longueur de la variable mois et de lisser le nombre d'accouchements selon le nombre de mois. 
** la fonction calcule le nombre de femmes informées puis incluses selon les hypothèses saisies 

* Etape 2 : lancer les scenarios pour une tablee
** La fonction *lancer scenario* permet de créer une liste de plusieurs tables. Une boucle  applique la fonction créer scenario à une table pour chaque couple (inf, inc). Le nombre de scenarios dépend de la longueur des vecteurs inf et inc, il y a inf*inc scenarios.
Le résultat est une table de scenarios par réseau **scenario_nomReseau**. 

* Etape 3 : annualiser les résultats
**  La fonction *annualiser* crée une liste constituée des plusieurs tables générées pour chaque couple d'hypothèses (inf, inc). Une table contient la liste des maternités d'un réseau en ligne et calcule la somme des valeurs des colonnes accouchements, informées et incluses, issues de chaque élément par réseau. 
** au préalable, définir la liste des préfixes de la table que sont les noms des maternités (permettant d'identifier les colonnes qui concernent la maternité). 
Le résultat une table de scenarios annualisés par réseau nommé **scenario_annuel_nomReseau**.

* Etape 4 : fusionner les résultats de l'ensemble des réseaux de phase 1 AURA 
** une boucle permet de rassembler dans une même table l'ensemble des maternités et résultats.
** Une fois exportée au format excel dans le dossier **Résultat** (**scenario_fusionnes_annuel_date**), nous obtenons l'ensemble des maternités sur un même onglet. Cela facilite les liens avec le document de synthèse excel Scenario_recrut.  

*A noter en cas de modifications de la variable mois : * La somme des valeurs est calculée sur 12 mois. Si la variable mois est modifiée, il faut modifier la période sur laquelle sont calculées les valeurs issues de la fonction annualiser.

## Cas pratique
Le périmètre étudié est celui de la PHASE 1 AURA. Il se compose des réseaux suivants : RPAI Isère, AURORE Isère, AURORE Rhône, RSPA Puy de Dôme. 4 tables d'entrées sont saisies. 
Les scenarios ont été réalisés en utilisant les hypoothèses suivantes : 
* informées : 25%, 30%, 35%
* incluses : 10%, 15%, 20% 
* mois : sur une période d'un an (12 mois)
